臺灣桃園地方法院民事判決　八十九年度訴字第一七四一號
　　原　　　告　乙○○
　　　　　　　　己○○
　　訴訟代理人　甲○○
　　被　　　告　庚○○
　　　　　　　　戊○○○
　　　　　　　　丙○○
　　訟 代 理人　丁○○
　　訴訟代理人　吳餘鎧
右當事人間請求分割共有物事件，本院判決如左：
    主    文
兩造共有坐落桃園縣八德市○○段二四二地號土地，應分割為如附圖一所示，Ａ部分
面積參佰柒拾陸平方公尺歸原告己○○所有，Ｂ部分面積壹仟參佰柒拾玖平方公尺歸
原告乙○○所有；Ｃ部分面積貳佰伍拾壹平方公尺歸被告戊○○○所有；Ｄ部分面積
貳佰伍拾壹平方公尺歸被告庚○○所有；Ｅ部分面積壹仟壹佰貳拾捌平方公尺由被告
丙○○、丁○○按應有部分各二分之一比例分別共有。
原告其餘之訴駁回。
訴訟費用由被告丙○○、丁○○各負擔六分之一，被告庚○○、戊○○○各負擔二十
七分之二，餘由原告負擔。
    事    實
甲、原告方面：
一、聲明：
（一）如主文第一項所示。
（二）被告應就前項土地分割結果協同原告辦理分割登記。
二、陳述：
（一）坐落桃園縣八德市○○段二四二地號土地為兩造共有，長久以來受農地不可分
      割之法令限制，以致無法地盡其利，共有人分散各地，彼此間為使用土地界址
      不明常起爭執，徒傷和氣無謂訟爭，依民國八十九年一月二十八日修正公布農
      業發展條例第十六條規定，現有耕地可依共有人應有面積辦理分割為單獨所有
      ，為此依民法第八百二十三條第一項規定請求裁判分割。
（二）反對被告所提出分割方案，原告所提分割方案，約依共有人應有部分比例，劃
      定鄰十二公尺寬新興路之地寬度而為分割，地形完整，較符合共有人利益。
（三）毗鄰桃園縣八德市○○段二三四地號土地，係原告訴訟代理人甲○○買入，先
      登記女兒吳碧玉名下，後移轉登記於原告己○○之姊張秀治，另同段二三三地
      號土地張秀治應有部分為五十四分之十九，同段二三三之一地號土地原告己○○應有部分二十四分之十四，均可藉由分割取得系爭二四二地號土地聯絡新興
      路。
三、證據：提出分割圖一件、分割土地面積計算表一件、地籍圖謄本一件、土地登記
    謄本二件、房屋買賣契約書影本一件、協議書影本一件、同意書影本一件、土地
    使用現況說明圖二件、相片四張、土地登記謄本十件為證，並聲請本院履勘現場
    並囑託桃園縣八德地政事務所測量人員實施測量繪測成果圖附卷。
乙、被告方面：
一、聲明：同意分割，分割方法如附圖二所示。
二、陳述：
（一）同意分割系爭土地，但不同意原告主張之分割方案。系爭土地係被告等父祖輩
      即耕作迄今，原分成三部分分耕管理。原告於八十八年一月、同年十一月購得
      其所有部分，從未耕作任其荒蕪，今要求被告放棄父祖輩數十年辛勤耕耘經營
      改良土地，違反原耕作人優先管理之權益。且原告提出分割方案，將土地分割
      成長條狀，不利農業機械耕作，造成土地資源浪費，影響農業發展與生產成本
      至鉅。另被告丙○○、丁○○願就分割所得土地繼續保持共有。
（二）系爭桃園縣八德市○○段二二六之二地號，其相鄰二二六之二、二二八、二三
      三之一、二三三地號土地，皆為被告丙○○、丁○○所有，原告主張以比鄰關
      係為分割條件之主張，應以被告丙○○、丁○○大部分土地比鄰為優先考量。
（三）不同意原告主張之分割方案，主張依附圖二所示分割方案為分割，被告願放棄
      現耕作區，但原告應負清除新分割方案上土地雜草、廢土之責，整地至堪為耕
      作。
三、證據：提出分耕管理圖一件、分割圖一件、土地登記謄影本一件、戶籍謄影本一
    件、現場鳥瞰圖一件、土地使用現況說明圖二件、相片十一張、土地所有權狀影
    本七件為證。
    理    由
一、原告起訴主張：坐落桃園縣八德市○○段二四二地號土地（下稱系爭土地）為兩
    造共有，原告己○○應有部分二十七分之三、原告乙○○應有部分二十七分之十
    一、被告戊○○○、庚○○應有部分各二十七分之二、被告丙○○、丁○○應有
    部分各六分之一，依物之使用目的，並無不能分割之情形，惟協議分割不成，爰
    請求依附圖一所示分割方法判決分割等語。被告則以：同意分割系爭土地，然不
    同意原告主張分割方案，主張依附圖二所示分割方案為分割等語。
二、原告主張之事實業據提出土地登記謄本二件、地籍圖謄本一件為證。查系爭土地
    地目登記為「田」，有前揭土地登記謄本可佐。按每宗耕地分割後每人所有面積
    未達○‧二五公頃者，除有法定除外情形外，不得分割，農業發展條例第十六條
    規定甚明。核此規定立法意旨，係禁止農地過於細分，促進農地經濟使用，惟為
    兼顧土地共有人利益，另設有第一款至第七款除外情形，資以調和個人及社會利
    益。同條第四款規定：「本條例中華民國八十九年一月四日修正施行前之共有耕
    地，得分割為單獨所有。」，依此例外規定本得請求分割之農地，當不因共有人
    嗣將土地應有部分轉讓他人，致該受讓人或其他土地共有人因此喪失請求原物分
    割權利，否則即無從確保兼顧土地共有人利益意旨。查本件土地所有人中，被告
    戊○○○、庚○○、丙○○、丁○○均係依繼承取得其土地應有部分，原告乙○○係於八十八年十二月四日以買賣為原因取得其所有土地應有部分，即前開土地
    共有人取得土地所有權時間均在八十九年一月四日前，依農業發展條例第十六條
    第四款規定，當不受農地禁止分割之限制。另原告己○○先於八十八年一月七日
    以買賣為原因，取得系爭土地應有部分二十七分之一，嗣又於八十九年十二月四
    日以拍賣為原因，取得系爭土地應有部分二十七分之二。就原告己○○於八十九
    年十二月四日以拍賣為原因取得系爭土地應有部分二十七分之二部分，其前手吳
    金陵本得主張分割，依上說明，當不因轉讓於後手即原告己○○，遂謂系爭土地
    應受農業發展條例第十六條限制不得分割。況就原告己○○而言，其買受其餘土
    地共有人土地應有部分，致分割土地宗數減少，當更符合避免農地更於細分之立
    法意旨，應認本件系爭土地分割並無違反農業發展條例第十六條規定。又依本院
    職務上所知，桃園縣政府就土地法第三十一條所定，就其管轄區域內之土地，得
    斟酌地方經濟情形，依其性質及使用之種類，為最小面積單位並禁止其再分割之
    規定，除「非都市土地」之林業用地規定其最小面積為○‧一公頃，並禁止再分
    割外，其餘土地尚無限制，有桃園縣政府九十一年六月十四日府地測字第０九一
    ０一二八六七一號函影本一件在卷可參，是本件系爭土地當無因法令不得分割情
    事。系爭土地地目登記為「田」，足徵從來使用目的為耕作使用，復經本院履勘
    現場所見，係供農地使用，亦無因物之使用目的不能分割情事，兩造就如何分割
    系爭土地不能達成協議，原告請求裁判分割系爭土地，洵屬有據，應予准許。
三、按共有物之分割，應斟酌共有物之性質、經濟效益及全體共有人之利益，並應符
    合公平原則，且社會利益亦應考慮在內，而法院依民法第八百二十四條命為適當
    之分配，不受任何共有人主張之拘束，即裁判上定共有物分割之方法時，分配原
    物與變賣之而分配價金，皆係合法處置，不生違法之問題，有最高法院五十一年
    台上字第四二八號判例可參。查系爭土地土地尚稱方整，左側鄰新興路為主要通
    聯道路，下方毗鄰土地建有廠房使用，上方及右側則鄰有寬約二米八之柏油巷道
    ，足徵系爭土地以左側新興路為主要聯絡進入通道，土地利用及潛具經濟價值亦
    必以鄰接新興路鄰路面寬多寡為斷。故兩造所提分割方案，均以考量面臨新興路
    基地鄰路面寬為橫向分割主張，並不主張直向分割。另觀之兩造所提分割方案，
    就被告戊○○○、庚○○分割後單獨取得土地坐落位置約與在系爭土地鄰新興路
    中段位置並無二致，應認本件兩造就土地依面臨新興路為準橫向分割以原物分配
    於各共有人，及被告戊○○○、庚○○分割後單獨取得土地坐落位置約與在系爭
    土地鄰新興路中段位置之原則，已有共識。二者主要差異點在於，原告主張分割
    取得土地位置在系爭土地上方部分，則被告丙○○、丁○○取得位置應在系爭土
    地下方。被告丙○○、丁○○主張分割取得土地位置在上方，則原告分割所得土
    地位置應在系爭土地下方。故本件所應審究者厥為兩者分割方案何者較符共有物
    之性質、經濟效益及全體共有人之利益。
四、查被告丙○○、丁○○於先提出分割方案（見八十九年十二月十二日答辯狀後附
    分耕圖），陳明其先人原管領占有耕作位置，係在系爭土地下方，且被告丙○○
    、丁○○迄仍繼續耕作，原堅持須分得上開管領範圍土地，後始另行主張如附圖
    二所示之分割方案，足徵由被告丙○○、丁○○取得系爭土地下方部分對於伊等
    並非當然不利。雖被告丙○○、丁○○主張毗鄰系爭土地上方桃園縣八德市○○
    段二二六之二地號土地應有部分二分之一，現登記被告丙○○、丁○○之母吳陳
    玉蘭名下，有土地所有權狀影本附卷可按，毗鄰系爭土地右側之桃園縣八德市○○段二二八、二三三之一、二三三地號土地伊等有應有部分各六分之一，有土地
    所有權狀影本在卷可憑，若伊等分得系爭土地上方部分，可合併管理使用等語。
    然系爭土地與前揭二二六之二、二二八、二三三之一、二三三地號土地間，現有
    寬約二點八公尺柏油土地，且二二六之二地號土地其上建有老舊房屋，且就前揭
    二二八、二三三之一、二三三地號土地，被告丙○○、丁○○合計僅有應有部分
    三分之一，亦不當然得因分管毗鄰部分，故縱由伊等分得系爭土地上方部分，亦
    無從合併作為農耕使用，經濟效益自屬有限。而系爭土地鄰新興路基地面路寬度
    為六十九點七公尺，若依被告所主張分割方案即如附圖二所示，原告己○○取得
    部分鄰路面寬十點六公尺，原告乙○○取得部分鄰路面寬十二點一公尺，被告戊○○○取得部分鄰路面寬八點三公尺，被告庚○○取得部分鄰路面寬九點七公尺
    ，被告丙○○、丁○○取得部分鄰路面寬二十九公尺，以原告乙○○應有部分二
    十七分之十一，僅分得鄰路面寬十二點一公尺，顯然對於原告乙○○而言，至屬
    不利。再合計原告乙○○、己○○之應有部分為二十七分之十四，超過半數，所
    取得鄰路面寬僅止二十二點七公尺，顯少於系爭土地鄰新興路路寬之半，益見此
    分割方案對於原告而言甚不公平，要難採取。若依原告所主張分割方案即如附圖
    一所示，原告己○○取得部分鄰路面寬十點六五公尺，原告乙○○取得部分鄰路
    面寬二十三點二公尺，被告戊○○○取得部分鄰路面寬十點九公尺，被告庚○○
    取得部分鄰路面寬九公尺，被告丙○○、丁○○取得部分鄰路面寬十五點九五公
    尺，原告乙○○、己○○合計取得鄰路面寬三十三點八五公尺，仍少於路寬半數
    三十四點八五公尺。雖被告丙○○、丁○○依此取得部分鄰路面寬十五點九五公
    尺，亦少於其應有部分之比例。然就被告丙○○、丁○○而言，取得位置約略占
    在原耕作管領範圍，且土地四至完整，鄰路寬亦足敷農機進出使用，且加以被告
    戊○○○、庚○○部分，合計取得部分鄰路面寬達三十五點八五公尺，超過系爭
    土地毗鄰新興路總路寬半數。另被告戊○○○、庚○○依此各自取得土地部分亦
    屬完整，面寬相當可避免分得土地過於狹長不符經濟利用效益，堪認原告主張之
    分割方案，尚屬符合土地之使用現狀、經濟效用及兼顧兩造之公平、利益原則，
    應可採行，爰諭知如主文第一項所示，以消滅本件共有關係。
五、再查，本件原告請求分割共有物既經本院判決，依土地登記規則第八十六條規定
    ，得單獨持確定判決申請分割登記，故原告聲明第二項請求被告協同原告辦理分
    割登記，欠缺權利保護必要，不應准許。
六、本件事證已臻明確，兩造其餘攻擊防禦方法及舉證，核與判決無影響，毋庸一一
    論列，併此敘明。
七、末按兩造就共有物分割方法不能達成協議時，固得由原告起訴請求裁判分割，然
    原告主張之分割方法，僅供法院參考，法院依民法第八百二十四條命為適當之分
    配，不受任何共有人主張之拘束，即不得以原告所主張分割方法之不當，遽為駁
    回分割共有物之訴之判決，故就原告主張分割方案部分並不生其訴有無理由之問
    題。惟分割共有物乃具非訟事件之性質，本院斟酌何種分割方法較能增進共有物
    之經濟效益，並兼顧兩造之利益，以決定適當之分割方法，不因何造起訴而有不
    同，縱法院認原告請求分割共有物為有理由，而依法定方法分割，被告應訴並提
    出不同主張，促使法院就如何為適法分割形成積極心證，要屬其等伸張或防衛權
    利所必要，如僅因法院准許原告分割共有物之請求及其分割方案，即命被告應負
    擔全部訴訟費用，不免失衡。本院爰酌量情形，命兩造依主文所示比例負擔訴訟
    費用。
八、據上論結，本件原告之訴為一部有理由，一部無理由，依民事訴訟法第七十九條
    但書、第八十一條第二款，判決如主文。
中　　　華　　　民　　　國　　九十一　　年　　　八　　　月　　二　　日
                                臺灣桃園地方法院民事第二庭
~B法　　　官　熊祥雲
右為正本係照原本作成
如對本判決上訴，須於判決送達後廿日內向本院提出上訴狀
中　　　華　　　民　　　國　　九十一　　年　　　八　　　月　　九　　日
~B法院書記官　游  誼
